【裁判字號】    98,台上,656
【裁判日期】    980416
【裁判案由】    請求損害賠償
【裁判全文】
最高法院民事判決              九十八年度台上字第六五六號
上  訴  人  乙 ○ ○（原名陳韻如）
兼  法  定
代  理  人  戊 ○ ○
上  訴  人  丙○○○
            丁 ○ ○
共      同
訴訟代理人  俞 大 衛律師
上  訴  人  財團法人基督復臨安息日會台安醫院
法定代理人  己 ○ ○
上  訴  人  甲 ○ ○
共      同
訴訟代理人  詹 文 凱律師
上列當事人間請求損害賠償事件，兩造對於中華民國九十七年八
月十二日台灣高等法院第二審更審判決（九十七年度醫上更(三)字
第三號），各自提起上訴，本院判決如下：
    主  文
兩造上訴均駁回。
第三審訴訟費用由兩造各自負擔。
    理  由
本件上訴人乙○○、戊○○、丙○○○、丁○○（下稱乙○○等
四人）主張：被害人李旻馡係乙○○之母、戊○○之妻、丁○○
及丙○○○之女，李旻馡因罹患零期乳部腫瘤至對造上訴人財團
法人基督復臨安息日會台安醫院（下稱台安醫院）就診，由其僱
用之醫師即對造上訴人甲○○於民國八十五年六月十九日上午十
時許，實施左側乳房徹底根切除術，於同日下午二時三十分許完
成。詎甲○○明知李旻馡術後情況良好，無欠缺維他命Ｂ１情事
，且維他命Ｂ１可能引發過敏而致命，竟未施以微量試驗，復未
盡說明義務並得李旻馡之同意，逕指示護士於當晚十一時四十五
分許，對李旻馡進行「乳酸鹽林格氏溶液」混合含維他命Ｂ１之
「多力維他」靜脈點滴注射，致引發李旻馡過敏而全身發癢、口
吐白沫、抽搐，陷入昏迷狀態。台安醫院及甲○○又延誤急救時
程，終致李旻馡因過敏性休克於同年七月二十日不治死亡。甲○
○既有用藥錯誤、台安醫院亦有提供危險醫療服務，甲○○與台
安醫院並均有急救失當之過失行為，該過失與李旻馡之死亡有相
當因果關係，自應對伊負損害賠償責任。丁○○、丙○○○、乙
○○因李旻馡之死亡，依序受有新台幣（下同）六十萬九千九百
九十元、六十七萬零六百五十六元、四十八萬九千七百十七元之
扶養費損害；戊○○受有殯葬費十八萬七千五百元之損害。又丁
○○、丙○○○、乙○○、戊○○尚得依序請求六十萬元、六十
萬元、一百萬元、六十萬元之精神慰撫金等情，依侵權行為及債
務不履行之法律關係，求為命台安醫院及甲○○連帶給付丁○○
、丙○○○、戊○○、乙○○，依序為一百二十萬九千九百九十
元、一百二十七萬零六百五十六元、七十八萬七千五百元、一百
四十八萬九千七百十七元之判決（乙○○等四人超過上開金額之
請求部分，經第一審法院為其敗訴之判決，未據其聲明不服，該
部分業已確定；又渠等四人請求台安醫院及甲○○給付利息部分
，業於原審更審前聲明「捨棄」）。嗣於原審更三審審理時，追
加聲明，求為命台安醫院及甲○○依上開金額給付自起訴狀繕本
送達翌日起至清償日止，按年息百分之五計算之利息之判決。
上訴人台安醫院、甲○○則以：甲○○係為避免李旻馡在手術中
，因體液、電解質、維生素之流失，及術後禁食，有脫水與維他
命欠缺之虞，造成電解質不平衡與營養吸收問題，及因傷口不易
癒合，酵素活性降低，而產生組織不健全、低蛋白症、水腫等現
象，始施以「乳酸鹽林格氏溶液」加上含維他命Ｂ１成分之「多
力維他」混合靜脈注射。而維他命Ｂ１為極安全之藥品，臨床上
僅在多次以高劑量注射，方有低於百分之零點一之比率發生過敏
反應或休克。甲○○基於醫師之專業，經詢問李旻馡得知其無過
敏病史（此藥物，醫學上無須試驗，亦無適當檢驗方法），而施
以「乳酸鹽林格氏溶液」五百ｃｃ加上「多力維他」五ｃｃ之僅
含十毫克低劑量維他命Ｂ１之注射（尚未全部施打完畢），已符
合現有科技、專業水準及醫療準則，無用藥錯誤之過失可言。李
旻馡引發過敏反應後，經甲○○及其他醫護人員以心肺復甦術急
救，併使用抗過敏、急救藥物維那、腎上腺素及類固醇後，使其
血壓趨穩，轉入加護病房加強照護，甲○○並即會診同院腦神經
外科醫師，採取必要措施，及實施適當之治療，無醫療上之過失
。李旻馡因其個人特異之體質而過敏死亡，更非現今醫療專業科
技水準所得避免或預防。乙○○等四人請求伊賠償損害，難謂有
據等語，資為抗辯。
原審以：按原告於本案經終局判決後，於上級審減縮其應受判決
事項之聲明，實質上與訴之撤回無異，依民事訴訟法第二百六十
三條第二項規定，就該減縮部分，不得復提起同一之訴，自不得
復擴張該部分應受判決事項之聲明。乙○○等四人於原審前審「
捨棄」其起訴請求之遲延利息即「台安醫院及甲○○應連帶給付
自起訴狀繕本送達翌日起至清償日止按年息百分之五計算之利息
」，核屬減縮應受判決事項之聲明，就該減縮部分，不得復擴張
該部分應受判決事項之聲明，其於原審審理中復擴張其聲明，求
為命台安醫院及甲○○連帶給付自起訴狀繕本送達翌日起至清償
日止，按年息百分之五計算之利息，尚難謂合，不應准許。次查
乙○○等四人主張李旻馡係乙○○之母、戊○○之妻、丁○○及
丙○○○之女，李旻馡於八十五年六月十九日上午十時許在台安
醫院由台安醫院僱用之醫師甲○○實施左側乳房徹底根切手術，
於同日下午二時三十分許完成，同日晚上十一時四十五分許台安
醫院護士依甲○○指示，對李旻馡注射「乳酸鹽林格氏溶液」及
「多力維他」，因李旻馡對「多力維他」內含之維他命Ｂ１成分
過敏，致全身發癢、口吐白沫、抽搐並陷入昏迷狀態，經甲○○
及其他醫護人員急救後，李旻馡仍於同年七月二十日死亡之事實
，為兩造所不爭執，並有護理摘要、死亡證明書可稽，堪信為真
實。查注射維他命Ｂ１可能產生致命過敏性休克，為兩造不爭之
事實，並有相關醫藥文獻資料、常用藥物治療手冊、多力維他藥
劑仿單可證。又醫療上Ｂ１「皮內敏感試驗」是很簡單的試驗，
地區性的醫院確實有能力和設備作「皮內敏感試驗」，此有甲○
○所稱：一般添加維他命Ｂ１注射會引發過敏甚至死亡之機率為
○點一％以下；過敏反應可以分為很慢和很激烈的，我們用很細
的針打在皮內，我們看病人的反應，看是否急速、激烈或很慢的
反應，這是很簡單的試驗，有能力作等語可考。甲○○既明知注
射維他命Ｂ１可能產生致命過敏性休克，則其決定為李旻馡實施
「乳酸鹽林格氏溶液」混合含維他命Ｂ１成分之「多力維他」靜
眽注射前，自應注意李旻馡是否會因注射維他命Ｂ１致發生過敏
。雖李旻馡病歷之護理病史記錄於過敏史一欄勾選「無」，惟其
後緊接記載：「但病人表示不知，因病人很少打針，從未有此現
象」。顯見李旻馡於護士詢問其有無過敏史時，係表示不知是否
會過敏，僅因很少打針，尚未發生過敏現象，護理病史記錄於過
敏史一欄勾選「無」，應係護士依其主觀臆測所為，難依該記錄
認李旻馡注射維他命Ｂ１不會發生過敏反應。況甲○○於原審審
理時稱：護士所作之紀錄，我有看過，依照醫療常規我不會再去
問護士等語，則其對於李旻馡是否會藥物過敏，是否會對維他命
Ｂ１產生過敏反應，自應特別加以注意，不得忽略護理病史記錄
記載：「但病人表示不知，因病人很少打針，從未有此現象」，
而僅憑該記錄於過敏史一欄勾選「無」，即對李旻馡注射維他命
Ｂ１。甲○○明知注射維他命Ｂ１可能產生過敏性休克甚至死亡
，卻未盡注意義務，疏未對李旻馡做「皮內敏感試驗」，貿然為
李旻馡施打「乳酸鹽林格氏溶液」混合含維他命Ｂ１之「多力維
他」，致李旻馡因注射上開「乳酸鹽林格氏溶液」、「多力維他
」過敏休克死亡，李旻馡之死亡自與甲○○未盡注意義務貿然為
李旻馡注射「乳酸鹽林格氏溶液」、「多力維他」有因果關係，
甲○○對之應負過失責任。至行政院衛生署醫事審議委員會、行
政院退除役官兵輔導委員會台北榮民總醫院、國立台灣大學醫學
院附設醫院固謂：甲○○為李旻馡注射「乳酸鹽林格氏溶液」、
「多力維他」並無疏失等語，惟其對甲○○上開疏失未有說明，
其意見自無足採。按因故意或過失，不法侵害他人之權利者，負
損害賠償責任；受僱人因執行職務，不法侵害他人之權利者，由
僱用人與行為人連帶負損害賠償責任；不法侵害他人致死者，被
害人之父、母、子、女及配偶，雖非財產上之損害，亦得請求賠
償相當之金額；不法侵害他人致死者，對於支出殯葬費之人，亦
應負損害賠償責任。被害人對於第三人負有法定扶養義務者，加
害人對於該第三人亦應負損害賠償責任。民法第一百八十四條第
一項前段、第一百八十八條第一項前段、第一百九十四條、修正
前第一百九十二條分別定有明文。甲○○明知注射維他命Ｂ１可
能產生過敏性休克甚至死亡，卻未盡注意義務，疏未對李旻馡做
「皮內敏感試驗」，即貿然為李旻馡施打「乳酸鹽林格氏溶液」
混合含維他命Ｂ１之「多力維他」，致李旻馡因注射上開「乳酸
鹽林格氏溶液」、「多力維他」過敏休克死亡，其應依上開法條
規定，對乙○○等四人負侵權行為損害賠償責任。甲○○為台安
醫院之醫師，實際上為受台安醫院監督之受僱人，台安醫院應依
民法第一百八十八條第一項前段規定，與甲○○連帶負損害賠償
責任。乙○○等四人得請求之金額為一、扶養費：丁○○、丙○
○○、乙○○為李旻馡之父、母、女，三人均不能維持生活，李
旻馡對之均有扶養義務，為甲○○、台安醫院所不爭執，丁○○
、丙○○○、乙○○得請求之金額依序為六十萬九千九百九十元
、六十七萬零六百五十六元、四十八萬九千七百十七元。二、殯
葬費：戊○○為李旻馡之夫，因李旻馡之死亡支出殯葬費十八萬
七千五百元，自得請求。三、精神慰撫金：丁○○、丙○○○、
乙○○、戊○○依序請求六十萬元、六十萬元、一百萬元、六十
萬元之精神慰撫金。審酌因李旻馡之死亡，丁○○、丙○○○須
忍受白髮人送黑髮人之痛苦，乙○○受有自幼喪母之痛苦，戊○
○受有喪偶之痛苦，及兩造之身分、地位等一切情狀，認丁○○
、丙○○○、乙○○、戊○○之請求，尚屬相當，均應准許。故
乙○○等四人請求甲○○、台安醫院連帶給付丁○○一百二十萬
九千九百九十元、丙○○○一百二十七萬零六百五十六元、戊○
○七十八萬七千五百元、乙○○一百四十八萬九千七百十七元，
為有理由，應予准許。至乙○○等四人擴張其遲延利息之請求，
為不合法，不應准許。爰維持第一審所為甲○○、台安醫院敗訴
部分之判決，駁回其上訴，及駁回乙○○等四人擴張之訴。查原
審認乙○○等四人擴張之訴為不合法，未以裁定駁回，而以判決
駁回，雖有未當，惟結果並無不合，仍應維持。又原審認定甲○
○明知對人體注射維他命Ｂ１可能產生過敏性休克，甚至死亡，
竟疏於注意，未查明李旻馡對維他命Ｂ１是否會產生過敏反應，
逕對李旻馡實施「乳酸鹽林格氏溶液」混合含維他命Ｂ１成份之
「多力維他」靜脈注射，致李旻馡於注射後，因對維他命Ｂ１過
敏休克死亡，其死亡與甲○○之疏失有因果關係，甲○○對之應
負過失責任，台安醫院為甲○○之僱用人，應與甲○○連帶負損
害賠償責任，爰為甲○○、台安醫院敗訴之判決，亦無不合。至
原判決贅列之其他理由，無論當否，要與裁判之結果不生影響。
兩造上訴論旨，各自指摘原判決不利於己部分違背法令，求予廢
棄，均非有理由。
據上論結，本件兩造上訴均無理由。依民事訴訟法第四百八十一
條、第四百四十九條第一項、第二項、第七十八條，判決如主文
。
中    華    民    國  九十八  年    四    月   十六   日
                      最高法院民事第七庭
                          審判長法官  劉  福  來
                                法官  陳  國  禎
                                法官  陳  重  瑜
                                法官  吳  麗  女
                                法官  簡  清  忠
      本件正本證明與原本無異
                                      書  記  官
中    華    民    國  九十八  年    四    月  二十八  日
                                                      Ｑ


司法院資訊處製作；財團法人民間司法改革基金會備份。
